臺灣高等法院刑事判決　　　　　　　　93年度上訴字第3200號
　　上　訴　人
　　即　被　告　戊○○
　　選任辯護人　林世超律師
上列上訴人因殺人未遂等案件，不服臺灣宜蘭地方法院93度訴字
第48號，中華民國93年9月21日第一審判決（起訴案號：臺灣宜
蘭地方法院檢察署92年度偵字第2837號），提起上訴，本院判決
如下：
    主  文
上訴駁回。
    事  實
一、戊○○係精神分裂症患者，其於民國92年10月28日晚間處於
    發病狀況，其知覺、理會和判斷作用明顯較常人為低，為精
    神耗弱之人。
二、戊○○於92年10月28日晚間7時許，在乙○○所開設位於宜
    蘭市○○路○段12號大樓1樓之紅豆餅攤前毆打藍佳偉，且因
    戊○○係居住於該大樓4樓，故乙○○早已知悉戊○○患有
    精神疾病，再因目睹上情，旋即前往宜蘭縣警察局宜蘭分局
    民族派出所（下稱民族派出所）報案。迄晚間近10時許，戊○○再度返回紅豆餅店，以台語對乙○○稱：「你開的那麼
    晚搞什麼」等語，繼而入內將該紅豆餅攤位掀倒（涉嫌毀損
    部分經告訴人撤回告訴，業據檢察官另為不起訴處分）後，
    返回該大樓4樓住處。此時該所員警丁○○到達現場瞭解狀
    況，經乙○○告知有關戊○○之精神狀況及暴力行為，丁○○即返回民族派出所拿取無線電對講機及警棍等裝備。未幾
    ，戊○○手持其所有之刀械1把、並於褲後口袋藏放其所有
    之另1把刀械再度下樓，見乙○○在該大樓對面，即持上開
    刀械追逐乙○○，乙○○見狀即速往宜蘭大學宿舍方向逃離
    ，然戊○○猶持刀一路追逐，並在後以台語對乙○○恫嚇稱
    ：「有膽你不要跑」等語，以此加害生命、身體之方式恐嚇
    乙○○，致其心生畏懼，足生危害於安全，直至乙○○跑至
    宜蘭大學宿舍側門附近始停止，而戊○○隨即折返紅豆餅攤
    。
三、嗣同日晚間10時20分許，警員丁○○身著制服、騎乘警用機
    車，攜帶無線電對講機、警棍再度到達現場依法執行公務，
    發現戊○○手持上開刀械站立於紅豆餅攤前，丁○○即表明
    警察身份，並要求戊○○放下刀械，戊○○不予置理，對峙
    一會後即轉身往該大樓電梯方向走去。恰有居住於該大樓之
    甲○○、丙○○及另一不詳姓名之人甫自電梯走出，丁○○
    因慮及甲○○等3人之安危，即趨前靠近以便伺機阻擋戊○○。斯時丁○○所配掛之無線電聲音響起，為戊○○所聽聞
    ，竟基於妨害公務及殺人之犯意，轉身逕以手持之上開刀械
    刺向丁○○腹部，為丁○○以手持之警棍抵擋之，並後退躲
    避攻擊，然於後退之間不慎遭停放於該處之機車絆倒，戊○○旋撲往丁○○且將之壓制於地面，並以上開刀械朝丁○○
    左胸部猛刺一刀殺人，以此方式對於依法執行公務之丁○○
    施以強暴，丁○○極力以左手阻擋未果，而受有左胸部穿刺
    傷併創傷性大量血胸及左手撕裂傷，有生命危險。幸是時即
    同日晚間10時53分、10時55分許，支援之警力即民族派出所
    員警徐福進、張敏郎及鄭瀚祥、賴松輝、林清煌、蕭炎輝陸
    續抵達，徐福進見狀即持鎮暴用之齊眉棍擊打戊○○背部加
    以制止，戊○○至此始停止殺害丁○○。然戊○○經員警喝
    令其放下刀械，仍持刀不願就範，且作勢欲攻擊在場之員警
    ，賴松輝為制止該現行危害在場警員生命、身體之行為，隨
    即以警用手槍向戊○○之腿部射擊3槍，戊○○中槍倒地後
    ，始為警逮捕，並當場扣得其手持之上開刀械1把，並在戊○○所著褲子後口袋中查獲另1把刀械扣案。而丁○○經鄭
    瀚祥等人送往醫院救治，並進行2次胸壁擴創術及開胸術止
    血之手術後，始倖免於死亡或重傷。
四、案經丁○○告訴及宜蘭縣警察局宜蘭分局報請臺灣宜蘭地方
    法院檢察署檢察官偵查起訴。
    理  由
一、訊據上訴人即被告戊○○對於上開持刀追逐被害人乙○○之
    事實固坦承不諱，惟矢口否認有何恐嚇、妨害公務及殺人未
    遂之犯行，辯稱：伊當時已經抓狂，沒有意識，根本不知道
    自己做了什麼事情，到了醫院後經警察告訴伊，伊才知道等
    語。
二、經查：
（一）有關被告持刀追逐被害人乙○○之過程，除經被告自白外
      ，亦經證人即被害人乙○○於偵查中結證無誤（見偵查卷
      第76頁至第77頁），復於原審經交互詰問證述在卷（見原
      審卷卷第94頁至第97頁），且其證述過程經核與目擊證人
      吳國雄、甲○○及丙○○於偵查中結證情節大致相符（見
      偵卷第77頁至第80頁），證人吳國雄並於原審審理時經交
      互詰問結證明確（見原審卷第99頁）。雖被告於原審辯稱
      其僅持刀追趕被害人乙○○，並未口出任何言語，惟查，
      被害人乙○○、證人吳國雄於原審均明確證稱被告持刀追
      逐時確有出言恫嚇乙○○：「有膽你不要跑」等語，且警
      詢時被告於精神狀態正常且選任辯護人陪同下亦供稱：其
      係下樓找乙○○理論，有拿刀要嚇乙○○，乙○○害怕才
      跑給我追等語（見警卷92年11月14日下午第一次警詢筆錄
      第2頁反面），衡情被告持刀下樓之目的既係找乙○○「
      理論」，依被告之言詞及持刀追趕之動作，顯已以加害他
      人生命、身體之行為恐嚇被害人乙○○，使被害人乙○○
      感到恐懼，且致生危害於安全，此部分被告恐嚇之犯行堪
      以認定。
（二）按警察行使職權時，應著制服或出示證件表明身分，警察
      職權行使法第4條第1項定有明文。是依前開規定，警察執
      行公務時，若已身著制服，自無庸再行出示證件，即屬合
      法。而證人即告訴人丁○○於事發當日前往現場執行勤務
      時確係身著制服、持警棍及騎警用機車等情，已據證人吳
      國雄、甲○○及丙○○於偵查中證述綦詳（見偵查卷第77
      、79及80頁）。且被告於92年11月14日偵查中亦供稱：他
      要回家時，在尚未上樓前有一個穿制服的警察，自稱是警
      察，叫他把刀放下，他說如果是警察請出示證件等語（見
      偵查卷第10頁），足徵被告當時已明確看見告訴人丁○○
      係身著警察制服無疑。告訴人丁○○於執行勤務時，既已
      身著警察制服，依照上開警察職權行使法之規定，自無再
      行出示證件之必要。況被告雖於偵查中辯稱要求告訴人丁○○出示證件，惟在場僅距離被告一步之目擊證人甲○○
      證稱：伊沒有聽見戊○○要求警察出示證件等語（見偵卷
      第79頁）、證人丙○○證稱：當時戊○○沒有說話等語（
      見偵卷第80頁），經核均與告訴人丁○○結證：戊○○沒
      有要求伊出示證件，伊根本沒有和他說過話等語（見偵卷
      第36頁）相符，是被告於偵查中辯稱其曾要求告訴人丁○○出示證件，顯屬無據。另被告雖於偵查中復辯稱其有老
      花眼，不知電梯口之人為警察，惟該大樓電梯口之光線狀
      況，已據證人甲○○、程萬均證稱：電梯口光線很亮，可
      以看得出來他是著警察制服等語（見偵查卷第80頁），則
      以當時被告與告訴人丁○○之距離，被告縱有老花眼之症
      狀，亦應有分辨該人即為警察之能力，殆無疑義。從而，
      被告於偵查中就此部分之辯解，要屬無稽，不足採信，其
      自始即知悉告訴人丁○○係為前往執行公務之警察，彰彰
      明甚。被告於偵查中既已供稱知悉有著警察制服之人，且
      亦自承有將告訴人丁○○壓倒在地等語（見偵查卷第10頁
      ），其於原審及本院審理時改辯稱：伊當時已經抓狂，沒
      有意識，根本不知道自己做了什麼事情云云，對於如何刺
      傷告訴人丁○○等情均諉稱不知，顯係卸責之詞，不足採
      信。
（三）又被告將告訴人丁○○壓制於地面，嗣後亦持刀對在場民
      族派出所警員作勢攻擊等情，已據證人即到場支援之民族
      派出所員警徐福進、張敏郎、鄭瀚祥、賴松輝、蕭炎輝於
      偵查中結證在卷（見偵查卷第53頁至第57頁），且被告壓
      制告訴人丁○○姿勢，復據其等於偵查中當場示範，並經
      於偵查中拍照存卷，有照片5張可佐（見偵查卷第64頁至
      第65頁）。又被告壓制告訴人丁○○後，其攻擊之方式，
      分據證人蕭炎輝證稱：他到場時下車就看到戊○○手持尖
      刀，壓在丁○○身上，有看到被告在刺告訴人丁○○等語
      （見偵查卷第56頁）。證人賴松輝證稱：他到場時看到被
      告正在刺告訴人丁○○等語（見偵卷第57頁）。另證人吳
      國雄亦證稱：告訴人丁○○像是被東西絆倒，之後被告就
      衝上去，看到被告拿東西刺告訴人丁○○等語（見偵卷第
      77頁）。證人甲○○證稱：被告向告訴人丁○○衝去。告
      訴人丁○○在後退時跌倒，被告就撲上去，其有看到被告
      的手狀似在打警察胸部（見偵查卷第78頁本院審判筆錄）
      。證人程萬均證稱：告訴人丁○○拿警棍要制止被告，被
      告就突然轉身衝向告訴人丁○○，告訴人丁○○後退時絆
      到機車跌倒，跌倒後被告也撲上去，壓住告訴人丁○○，
      當時被告手上拿東西，是何物不清楚，但見被告拿該東西
      向告訴人丁○○胸部刺，後來就有支援警力來等語（見偵
      卷第79至第80頁）。均核與告訴人於偵查及原審中之指證
      相符（偵查卷第35頁至第36頁，原審卷第103頁至第106
      頁）。此外，復有現場照片40張及扣案上開刀械1把可資
      佐證，被告於事發當日壓制證人即告訴人丁○○後，確係
      以上開刀械刺向證人即告訴人丁○○胸部之事實亦堪認定
      。
（四）人體心臟位於左胸，此為人身之要害，如以利刃猛力刺入
      ，足以致人於死，此為眾所週知之事實。又被告手持之刀
      械刀鋒鋒利，業經原審及本院當庭勘驗屬實。被告僅因告
      訴人丁○○命令放下刀械，並欲以警棍攔阻其前進，即以
      上開鋒利之刀械加以攻擊，嗣告訴人丁○○倒地後，更進
      而上前壓制，且以刀尖朝下之方式，近距離朝證人即告訴
      人丁○○之左胸要害部位猛刺。而告訴人丁○○為員警，
      當已受過基本之防身及搏擊技巧，惟於此狀況之下竟完全
      遭被告壓制，且縱以左手加以阻擋，亦無法順利掙脫，足
      徵被告當時用力之猛、殺意之堅。又告訴人丁○○受有左
      胸部穿刺傷併創傷性大量血胸及左手撕裂傷之傷害，有博
      愛醫院診斷證明書為證，且送醫期間出血量已超過10
      00C.C.，若不積極做手術治療，恐有生命危險，經當日進
      行2次手術（含胸壁擴創術及開胸術止血），始漸復原等
      情，復有博愛醫院93年8月28日（93）羅博醫字第080222
      號函及附件在卷可參，足見告訴人丁○○之傷勢甚為嚴重
      ，益見被告行凶部位確足以斃命。
（五）被告係精神分裂症患者，其於事發當時處於發病狀況，其
      知覺、理會和判斷作用明顯較常人為低，而係精神耗弱之
      人，尚未達心神喪失等情，業經財團法人佛教普門醫院慢
      性病分院鑑定屬實，此有該院92年12月15日佛普醫慢字第
      9209 3函附之精神鑑定報告書存卷可參，檢察官、被告及
      被告於原審之指定辯護人對此均無意見（見原審卷第112
      頁），且被告於精神狀態正常且在選任辯護人陪同下於警
      詢時亦坦承：其當時找乙○○理論到被警員開槍打中腿部
      倒地止，並無幻視、幻聽之情形（見警卷92年11月14日下
      午第一次警詢筆錄第4頁），益徵被告行為當時之精神狀
      態並非心神喪失，是被告聲請再次鑑定其案發當時之精神
      狀態是否已達心神喪失程度乙節，因本院認被告案發當時
      之精神狀態未達心神喪失程度如上所述，業臻明確，核無
      再予鑑定之必要，附予敘明。
（六）綜上等情參互印證，本件被告自始即具有殺人之犯意，事
      證明確，被告前開妨害公務及殺人未遂之犯行均堪以認定
      。
三、核被告所為，係犯刑法第305條恐嚇罪、刑法第271條第2項
    、第1項之殺人未遂罪及同法第135條第1項之妨害公務罪。
    被告已著手於殺人行為之實行而不遂，為未遂犯，依刑法第
    26條前段之規定，減輕其刑。另被告以一行為而觸犯妨害公
    務及殺人未遂罪，為想像競合犯，依刑法第55條規定，從一
    重之刑法第271條第2項、第1項殺人未遂罪處斷。其所犯前
    開恐嚇及殺人未遂二罪間，犯意各別，行為互殊，應予以分
    論併罰。另被告係精神分裂症患者，其於事發當時處於發病
    狀況，其知覺、理會和判斷作用明顯較常人為低，而係精神
    耗弱之人等情，業經財團法人佛教普門醫院慢性病分院鑑定
    屬實，此有該院92年12月15日佛普醫慢字第9209 3函附之精
    神鑑定報告書存卷可參，依刑法第19條第1項規定遞減輕其
    刑。
四、原審以被告罪證明確，適用刑法第271條第1項、第2項、第1
    35條第1項、第305條、第55條、第19條第2項、第26條，審
    酌被告未遭受任何具體攻擊之狀況下，即持刀恐嚇他人及攻
    擊員警，顯然視法律之規定於無物，且犯罪對於告訴人丁○○之傷害嚴重，迄今仍未與告訴人丁○○談及民事和解，給
    付賠償，犯後態度並非良好等一切情狀，就其恐嚇之犯行，
    量處拘役50日，就殺人未遂之犯行，量處有期徒刑5年。復
    敘明被告現雖於員山榮民醫院治療其精神疾病，惟其前曾經
    治療，嗣因本身無病識感且家人無力督促繼續服用藥物，而
    停用藥物，以致再度發病，有上開鑑定報告書可參，為避免
    其再度造成社會之危險，並使被告能接受妥適之治療與監護
    ，依刑法第87條第2項之規定，宣告令入相當處所施以監護
    三年。又以扣案之上開刀械二把，均為被告所有，已為被告
    供明，其中一把為供本件恐嚇及殺人犯行所用之物，已如前
    述，另一把亦為被告於當日所攜帶在身，此為被告所自承，
    且有證人張敏郎證稱係由被告褲子口袋中搜出等語可參，堪
    認該把刀械為被告預備供本件犯行所用，均依刑法第38 條
    第1項第2款宣告沒收。其認事用法，均無不合，量刑亦屬適
    當，被告上訴否認犯行，指摘原判決不當，為無理由，應予
    駁回。
據上論斷，應依刑事訴訟法第368條，判決如主文。
本案經檢察官沈明彥到庭執行職務。
中　　華　　民　　國　　94　　年　　4 　　月　　20　　日
　　　　　　　　　刑事第十一庭審判長法　官　陳祐輔
　　　　　　　　　　　　　　　　　  法　官　邱瑞祥
　　　　　　　　　　　　　　　　　  法　官　楊炳禎
以上正本證明與原本無異。
殺人未遂部分如不服本判決，應於收受送達後10日內向本院提出
上訴書狀，其未敘述上訴之理由者並得於提起上訴後10日內向本
院補提理由書（均須按他造當事人之人數附繕本）。
恐嚇部分不得上訴。
                                    書記官  廖素花
中　　華　　民　　國　　94　　年　　4 　　月　　20　　日
附錄：本案論罪科刑法條全文
刑法第二百七十一條第一項、第二項
    殺人者，處死刑、無期徒刑或十年以上有期徒刑。
    前項之未遂犯罰之。
刑法第一百三十五條第一項
    對於公務員依法執行職務時，施強暴脅迫者，處三年以下有
    期徒刑、拘役或三百元以下罰金。
刑法第三百零五條
    以加害生命、身體、自由、名譽、財產之事，恐嚇他人致生
    危害於安全者，處二年以下有期徒刑、拘役或三百元以下罰
    金。
